【裁判字號】    96,交易,486
【裁判日期】    970609
【裁判案由】    過失致死
【裁判全文】
臺灣高雄地方法院刑事判決            96年度交易字第486號
公  訴  人  臺灣高雄地方法院檢察署檢察官
被      告  己○○○
選任辯護人  吳小燕律師
            張盈盈律師
            薛任智律師
上列被告因過失傷害致死案件，經檢察官提起公訴（96年度偵字
第7434號），本院判決如下：
     主  文
己○○○因過失致人於死，處有期徒刑壹年，減為有期徒刑陸月
，如易科罰金，以新臺幣壹仟元折算壹日。
     事  實
一、己○○○於民國95年12月25日上午7 時許，騎乘腳踏車沿高
    雄市小港區○○○路，由東往西方向逆向行駛，其應注意慢
    車行駛應遵守道路交通標誌、標線、號誌之指示，在劃設之
    慢車道上靠右順序行駛，依當時情狀並無不能注意之情事，
    竟疏於注意，靠中山四路慢車道右側安全島持續逆向前行。
    於同日上午7 時17分許，適有周志雄騎乘車牌號碼BIT-022
    號機車，由西往東順向行駛中山四路慢車道，其駛至中山四
    路與平和東路路口往東第四支路燈旁慢車道時，突見己○○○逆向騎乘腳踏車行駛在慢車道，因而煞車閃避不及，與己○○○所騎乘之腳踏車發生擦撞，致周志雄人車倒地，受有
    頭部外傷併腦挫傷、水腫及顱內出血、右顴骨上頷骨骨折、
    右眼結膜出血、顏面及兩下肢多處擦傷等傷害，經送醫院急
    救，雖於96年1 月3 日因傷勢好轉出院，惟於同月18日又因
    意識模糊再次入院治療，延至同月27日，仍因顱骨骨折併顱
    內出血併發中風性基底核出血併中樞神經休克死亡。
二、案經周志雄之妻丁○訴請及高雄市政府警察局小港分局報告
    臺灣高雄地方法院檢察署檢察官偵辦起訴。
    理  由
壹、程序事項：
一、按被告以外之人於審判外之言詞或書面陳述，除法律有規定
    者外，不得作為證據，刑事訴訟法第159 條第1 項定有明文
    。本件證人丙○○於偵查中經具結後向檢察官所為之陳述，
    固屬傳聞證據，惟現階段刑事訴訟法規定檢察官代表國家偵
    查犯罪、實施公訴，依法其有訊問被告、證人及鑑定人之權
    ，證人、鑑定人且須具結，而實務運作時，檢察官偵查中向
    被告以外之人所取得之陳述，原則上均能遵守法律規定，不
    致違法取供，其可信度極高，且於本院實施交互詰問，已踐
    行保障被告對於證人丙○○之詰問權，是依上開規定，證人
    丙○○於偵查中經具結後向檢察官所為之陳述自得為證據，
    辯護人雖以證人丙○○之證詞前後矛盾捍挌為由，主張無證
    據能力，惟此應屬證人證詞是否具有可信性之證明力問題，
    與證據能力無涉。
二、再按刑事訴訟法第160 條，證人之個人意見或推測之詞，除
    以實際經驗為基礎者外，不得作為證據。證人侯戊○○於本
    院審理中具結證稱：95年12月25日的前一天晚上，有與被告
    聯絡好，被告隔天要去大坪頂工作等語，依其證述之內容，
    係就自身之聽聞與對談為證述，並無引用轉述誤認之危險，
    亦非個人之臆測，應有證據能力。至得否以其證述內容逕認
    被告肇事當時並未逆向行駛，仍由法院綜合全卷證據為判斷
    ，是檢察官以證人侯戊○○本院審理中所述，係個人臆測之
    詞而無證據能力，尚非可採。
三、又傳聞法則乃針對被告以外之人於審判外以言詞或書面所為
    之供述之證據；卷附肇事現場照片，乃以科學、機械之方式
    ，對於所拍攝內容所為忠實且正確之記錄，上開照片影像資
    料在性質上亦非供述證據，無刑事訴訟法第159 條第1 項規
    定之適用，附此敘明。
四、另法醫研究所法醫師蕭開平，實際執行解剖、相驗死者周志
    雄；邱外科醫院院長乙○○醫師，係死者周志雄生前進行開
    顱手術及診治之醫師，性質上均屬鑑定證人，其等於本院審
    理中經具結所為之證述，應有證據能力。檢察官以證人乙○○非病理學家，對屍體反應及解剖情形不瞭解，及辯護人以
    證人蕭開平非腦神經專家各節縱屬實，此亦僅涉及其等證述
    是否可信之證據證明力問題，與證據能力之有無實屬無涉。
五、其餘本判決所列之書面及言詞供述證據，經被告己○○○、
    辯護人及檢察官對證據能力均表示無意見，本院審酌該等書
    面、言詞證據作成時之情況，認為適當，依刑事訴訟法第15
    9 條之5 第1 項、第2 項之規定，本判決所列之書面、言詞
    供述證據，均有證據能力。
六、至交通事故現場圖、交通事故調查報告表、談話紀錄表性質
    上均屬傳聞證據，辯護人於本院準備程序既質疑該等書面證
    據之證據能力，本院爰不引之為判決基礎。
貳、實體事項：
一、認定犯罪事實所憑之證據與理由：
  (一)訊據被告坦承於上開時地，與被害人周志雄發生車禍，惟否
    認有過失致死之犯行，辯稱其並無逆向行駛之情形；辯護人
    則為被告辯護：被告案發當天早上係欲出門到小港區○○路
    附近工作，騎乘腳踏車沿中山四路慢車道往宏平路、高松路
    方向行駛，並無逆向行駛：又死者係因96年1 月3 日出院後
    大量飲用酒類及服用抗癲癇藥物，引發腦內深層基底核出血
    ，因而送醫不治死亡，故死者之死亡結果與本件車禍亦無相
    當因果關係云云。經查：
  (二)被告己○○○於95年12月25日上午7 時許，騎乘腳踏車與被
    害人周志雄騎乘之機車，在高雄市小港區○○○路與平和東
    路路口往東第4 支路燈旁慢車道發生擦撞等情，業據被告於
    警詢及偵查中供陳在卷，核與證人即現場處理員警劉博文、
    目擊證人丙○○於本院審理中之證述相符，並有肇事現場照
    片附卷可參（分別見本院卷第94頁～第99頁、第111 頁～第
    115頁；警卷第160頁～第174頁），上開事實，應堪認定。
  (三)被告己○○○有逆向行駛之過失：
  1.按慢車行駛，應遵守道路交通標誌、標線、號誌之指示，並
    服從交通指揮人員之指揮。慢車應在劃設之慢車道上靠右順
    序行駛，在未劃設慢車道之道路，應靠右側路邊行駛。道路
    交通安全規則第124 條第1 項、第2 項訂有明文。
  2.本件被告於中山四路慢車道逆向行駛之事實，業據證人丙○○於偵訊、本院審理中均為一致之陳述稱：我當時騎乘機車
    沿中山路往中鋼結構方向行駛，在中山路90度轉角處，與死
    者一起停等紅綠燈。當天天氣很好，而且視線沒有遮蔽物，
    我在轉角前面就已經看到被告逆向行駛。停等紅綠燈時，死
    者在我前面一輛，我要點煙，燈號轉為綠燈，死者就往前騎
    ，我等點完煙才騎。我看到死者前面那輛車突然偏到右邊繼
    續騎，過約2 、3 秒我就聽到「碰」一聲，我看到死者的車
    子與騎腳踏車的被告撞到，死者往前滑行，被告搖來搖去就
    跌倒了，我將車子停到一旁指揮交通等語（見相卷第38頁背
    面；本院卷第111 頁、第114 頁）。本院審酌證人丙○○係
    小港分局小港派出所員警在現場覓得之目擊證人，證人丙○○於車禍發生當時確在現場；又證人於本件車禍發生前與被
    告己○○○、被害人周志雄均不認識，僅因車禍發生後，基
    於熱心停留現場指揮交通，當無設詞構陷被告入罪，誣指其
    逆向騎乘機車之可能。
  3.再者，本院職權勘驗肇事現場某週一（非假日）早上7 時13
    分至29分攝錄光碟顯示，自東向西方向朝平和東路、中山四
    路攝錄（即員警站立於車禍地點往證人丙○○停等紅綠燈位
    置攝錄）結果，員警站靠近（中山四路）快車道之處視野，
    可看到證人丙○○停等紅綠燈之處。可認證人丙○○確有於
    停等紅綠燈處，即有看到騎乘腳踏車逆向行駛被告之可能；
    雖自西向東方向朝平和東路、中山四路攝錄（即員警站立於
    證人丙○○停等紅綠燈之位置往車禍地點攝錄），因攝錄角
    度關係無法看到案發地點，之後警察雖有將鏡頭拉遠，但因
    鏡頭反光之故，無法看清楚案發地點，有本院97年5 月1日
    勘驗筆錄附卷可考（見本院卷弟253 頁）。惟依本院卷附中
    山四路與平和東路口照片顯示，中山四路與平和東路有一近
    90度轉角，路面均無何遮蔽或障礙物，視距良好。在車流量
    小，尤其是中山四路顯示為紅燈之情形下，中山四路、平和
    東路轉角處停等紅綠燈之機車騎士應可看到沿中山四路行駛
    之車輛（參見本院卷第227 頁～第228 頁），而依證人丙○○停等紅綠燈之位置往車禍地點方向觀之，亦無因反光而視
    線模糊之情形（見本院卷第230 頁），可徵攝錄光碟自證人
    丙○○停等紅綠燈之位置往車禍地點攝錄確實係因鏡頭反光
    之關係，始無法清楚看到車禍發生地點，是丙○○前揭證述
    應可採信，被告有由東向西方向逆向行駛於中山四路之違規
    行為，已可認定。
  4.被告雖堅稱並無逆向行駛，並提出證人侯戊○○之證述，欲
    證明其當日係往宏平路、高松路方向行駛，並無逆向云云。
    惟其於警詢中供稱：「在何處發生車禍我不知道」；於偵訊
    中供稱：「（檢察官問：95年12月25日早上你在中山路與人
    發生車禍）沒有」、「（檢察官問：為何去醫院）不知道」
    、「（檢察官問：警詢你說你有與人發生車禍）我忘了」（
    見相卷第147 頁～第148 頁），則被告就車禍發生當時之情
    形均多稱不記憶，何以獨獨「未逆向行駛」部分印象深刻，
    是其前揭所辯，尚不可遽信。又證人侯戊○○雖證稱，依前
    一天晚上與被告通話之內容，被告當日行程係欲前往大坪頂
    工作等語，惟其於車禍發生當時並未與被告同行，被告當日
    行程是否有改、或上班途中有無因何理由折返，均無從知悉
    ，是亦難據證人侯戊○○前揭所述，認被告車禍當時之行駛
    方向並未逆向。
  5.又本件被害人周志雄持有普通小客車駕照，有高雄市監理處
    96 年11 月2 日高市監密二字第0960028485號函在卷可考（
    見本院卷第77頁～第78頁）。依被害人普通小客車駕照資料
    顯示，發生車禍當時被害人駕照雖逾有效日89年6 月2 日，
    惟其仍保有持有該普通小客車駕駛執照之資格，享有隨時換
    發駕照之權利，而與無照駕駛情形有異，是起訴意旨所載被
    害人無照騎乘機車部分，尚屬有誤，應予更正。
  (四)被害人之死亡結果與本件車禍之發生有相當因果關係。
  1.按刑法上之過失，其過失行為與結果間，在客觀上需有相當
    因果關係始得成立，所謂相當因果關係，係指依經驗法則，
    綜合行為當時所存在之一切事實，為客觀之事後審查，認為
    在一般情形下，有此環境、有此行為之同一條件，均可發生
    同一之結果者，則該條件即為發生結果之相當條件，行為與
    結果即有相當之因果關係，先予敘明。
  2.被害人周志雄因本件車禍致顱骨骨折、顱內出血（手術後）
    併發中風性基底核出血，引起中樞神經休克而死亡一情，有
    臺灣高雄地方法院檢察署勘（相）驗筆錄、法醫驗斷書、法
    務部法醫研究所 (96) 醫鑑字第0961100204號鑑定報告書1
    份在卷可憑（見相卷第180 頁～第184 頁）。佐以鑑定證人
    即為被害人進行開顱手術、邱外科醫院院長乙○○醫師於本
    院審理中證稱：被害人95年12月25日、96年1 月18日兩次入
    院所照之斷層掃瞄片顯示，其腦部之出血點位置不同。95年
    12 月25 日出血點在大腦左右側都有，是屬於硬腦膜上出血
    ，也就是對腦部開刀進去的話，就可以看到血塊在硬腦膜上
    ，不會看到腦組織；96年1 月18日出血點在腦內腦組織裡面
    。96年1 月18日電腦斷層在硬腦膜外左側一點點有看到出血
    ，斷層無法區分是硬腦膜外或是內，因為數量太少等語（見
    本院卷第104 頁），可見96年1 月18日斷層掃瞄片顯示硬腦
    膜外左側之出血點，尚難認定非95年12月25日硬腦膜左側出
    血之延續，或與95年12月25日硬腦膜左側之出血點完全無關
    。佐以鑑定證人乙○○亦證稱，被害人開刀顱骨的地方尚未
    癒合（見本院卷第104 頁），均可證被害人手術後，腦部受
    傷狀態未完全痊癒。
  3.又依被害人自95年12月25日發生車禍迄因腦部基底核出血，
    引起中樞神經休克死亡，此段期間之就診紀錄觀之：被害人
    95 年12 月25日上午7 時許車禍發生後，即送往高雄市立小
    港醫院，隨即在上午10時許則轉送邱外科醫院辦理住院並進
    行開顱手術，95年12月27日上午另進行右顴骨、下頷骨固定
    術。96年1 月3 日因傷勢好轉出院，同年月6 日、9 日均有
    回診。待至同年月13日被害人復前往財團法人長庚紀念醫院
    高雄分院（下略稱長庚高雄分院）眼科門診治療、同年月15
    日再次前往長庚高雄分院急診治療，於當日即辦理出院、同
    年月17日再度返回邱外科醫院急診治療、翌日因意識模糊返
    邱外科醫院辦理住院、診療，於同年月21日因病情惡化轉往
    高雄醫學大學附設中和紀念醫院（下略稱高雄醫學院）急救
    ，並於同年月27日因腦部基底核出血，引起中樞神經休克而
    死亡等事實，有高雄市立小港醫院病歷資料、長庚高雄分院
    96年11月15日 (96) 長庚院高字第6A3753號函及附件病歷、
    高雄市邱外科醫院病歷、高雄醫學院病歷資料各1 份存卷可
    考（見相卷第56頁～第111 頁、本院卷第79頁～第87頁）。
    被害人雖因開顱手術復原狀況穩定，於96年1 月3 日辦理出
    院，惟出院後短短10日內，即因右眼無法睜開及眼皮腫脹（
    can`t open eye&swelling） 此等與96年12月25日車禍發生
    當時同樣的症狀（分別參見長庚高雄分院96年1 月13日問診
    表、門診紀錄單、高雄市立小港醫院病歷「eyelid swelling
    」、高雄市邱外科醫院95年12月25日急診記錄單「到院病情
    」欄之記載：「睜不開」；見本院卷第81頁及背面、第86頁
    ），而該症狀經鑑定證人法醫師蕭開平於本院審理中證稱：
    顏面骨頭碎了之後顏面血液回流就回不去，被害人眼睛睜不
    開或是眼部狀況異常，代表他腦部狀況沒有回復，而且比較
    難回復（見本院卷第175 頁），益徵被害人於96年1 月3 日
    出院後迄同年月13日至長庚醫院眼科門診就診，其因車禍之
    腦部受創尚未完全復原，腦部受傷之徵兆仍持續表現在被害
    人之生理反應上。堪認被害人基底核出血，引起中樞神經休
    克之死亡，係因本件車禍後顱骨骨折、顱內出血之結果。
  4.又鑑定證人即解剖、鑑定被害人屍體之法醫師蕭開平於本院
    審理中就本件車禍對於被害人死亡結果之影響，亦持相同之
    看法，證稱：周志雄在96年12月25日車禍骨折，硬腦膜上下
    出血，比較接近皮質表淺的腦實質也有出血，因為他的腦實
    質有受到很大的重創，所以在腦變化中不是馬上就可以復健
    ，雖然一開始復原的還不錯，但腦子受到那麼大的創傷，血
    液循環多多少少受到障礙，腦壓一直有升高的傾向，所以他
    在幾次的治療過程，都有紀錄到腦壓升高的治療經過，這會
    影響到自發性的腦出血，因而併發有中風性基底核出血。被
    害人在復原期，此種創傷後的併發症算蠻常見的等語（見本
    院卷第168 頁～第170 頁）。被告之過失行為與被害人死亡
    結果間，有相當因果關係，堪以認定。
  5.鑑定證人乙○○醫師雖於本院審理中證稱：被害人95年12月
    25 日 、96年1 月18日兩次入院所照之斷層掃瞄片顯示，被
    害人腦部之出血點位置不同，96年1 月18日出血係屬自發性
    出血，與95年12月25日該次外傷性出血不一樣。我懷疑鑑定
    人員沒有看出來，鑑定報告將該兩次出血點混在一起並不適
    當（見本院卷第103 頁）。惟依鑑定報告「七、死亡經過研
    判：(二)依周志雄病歷資料顯示」記載，95年12月25日頭部電
    腦斷層顯示：「急性硬腦膜上腔出血，血塊於右額、顳區；
    急性硬腦膜下腔出血於左顳區」；95年1 月18日腦部電腦斷
    層檢查發現：「腦室出血並達基底核出血」，有法務部法醫
    研究所(96) 醫鑑字第0961100204號鑑定報告書在卷可佐（
    見相卷第183 頁背面、第184 頁），已明載被害人前揭兩次
    腦部出血位置不同。鑑定證人乙○○前揭證述固屬有據，惟
    依其在被害人邱外科醫院住院病歷記載「腦挫傷併右側額葉
    、顳葉挫傷性出血，因病情惡化轉高醫繼續治療」，有高雄
    市邱外科醫院病歷存卷可按，可見其對於被害人96年1 月21
    日轉院當時病況之意見、評估，亦認與車禍所造成之腦挫傷
    有關，是尚難據鑑定證人前揭所述，逕認被害人死亡係因自
    發性腦出血，而與本件車禍無關。
  6.另被害人周志雄於95年12月25日上午7 時36分送抵高雄市立
    小港醫院，經抽血檢查，其血液中酒精濃度低於0.05mg/dl
    （計算式：10/200=0.05） ，有高雄市立小港醫院門急診檢
    驗累積報告1 份附卷可佐（見本院卷第87頁～第88頁），該
    數據顯示被害人血液中之酒精濃度甚低，可能為抽血酒精擦
    拭之殘留，可見被害人於95年12月25日並無大量飲酒或酒後
    駕車等情形。又被害人死亡後血液殘留酒精濃度為14mg/d l
    ，未達50mg/dl 之最低濃度，支持為死後細菌發酵之微量反
    應；至死者體內殘留之Phenytoin 為常用之抗癲癇藥物，研
    判為醫療治療受傷後遺症致全身性抽搐之用藥殘留體液之藥
    物反應。死者有顱內深層基底核出血應與酒精及Phenytoi n
    藥物無關，有法務部法醫研究所96年11月13日法醫理字第
    0960004772號函附卷可參（見本院卷第88頁）。是辯護人辯
    稱，死者係因96年1 月3 日出院後大量飲用酒類及服用抗癲
    癇藥物，引發腦內深層基底核出血死亡云云，尚屬無據，自
    非可採。
  (五)綜前所述，被告及辯護人前揭所辯，係卸責之詞，不足採信
    ，其過失致死犯行堪以認定。至於被告聲請再送臺灣大學醫
    學院法醫研究所、臺灣神經外科學會鑑定被害人死亡原因，
    因事證已臻明確，核無必要，併此敘明。
二、論罪科刑
  (一)核被告己○○○所為，係犯刑法第276 條第1 項之過失致死
    罪。又本件車禍發生後，被告及被害人於警員到達現場前，
    均已送醫救治，警員到達車禍現場後，查明肇事者為被告，
    待被告出院後，通知於96年1 月31日前往小港分局小港派出
    所製作談話紀錄，除據證人即現場處理員警劉博文證述明確
    外，並有卷附96年1 月31日調查詢問筆錄可稽（分別見本院
    卷第94頁、相卷第4 ～5 頁）。足見被告於96年1 月31日接
    受警詢時，坦承其為肇事者前，警方已確知被告係肇事者，
    故本件不符合自首之情形，併予敘明。爰審酌平和東路、大
    業北路段之中山四路在上班日車流量甚大，被告竟逆向行駛
    而肇事，並致被害人死亡，行為之過失及侵害他人身體法益
    均屬重大，犯罪後否認犯行，未見悔意，又事發迄今未能與
    被害人家屬達成和解，填補其等因此所受損害，行為洵值非
    難，惟念及被告前未曾受有期徒刑之宣告，有臺灣高等法院
    被告前案紀錄表1 紙在卷可按（見本院卷第5 頁），素行尚
    佳等一切情狀，認檢察官於本院審理中之求刑尚屬適當，爰
    量處如主文所示之刑。
  (二)又本件被告過失致死犯行之犯罪時間在96年4 月24日以前，
    所為符合中華民國九十六年罪犯減刑條例之規定，依法減輕
    其宣告刑2 分之1 ，並依同條例第9 條之規定，就減得之刑
    ，依刑法第41條第1 項前段規定，考量被告犯罪情狀，諭知
    如主文所示之易科罰金折算標準。
據上論斷，應依刑事訴訟法第299 條第1 項前段，刑法第276 條
第1 項、第41條第1 項前段，刑法施行法第1 之1 條，中華民國
九十六年罪犯減刑條例第2 條第1 項前段、第7 條、第9 條，判
決如主文。
本案經檢察官甲○○到庭執行職務。
中    華    民    國    97    年    6     月    9     日
                  交通法庭    審判長法 官   曾逸誠
                                    法 官   林柏壽
                                    法 官   王  琁
以上正本證明與原本無異。
如不服本判決應於收受本判決後10日內向本院提出上訴書狀，並
應敘述具體理由，如未敘述上訴理由者，應於上訴期間屆滿後20
日內補提理由書狀於本院（均須按他造當事人之人數附繕本）「
切勿逕送上級法院」。
中    華    民    國    97    年    6     月    9     日
                                   書記官   黃國忠
附錄本判決論罪科刑法條：
中華民國刑法第276條
（過失致死罪）
因過失致人於死者，處 2 年以下有期徒刑、拘役或 2 千元以下
罰金。
從事業務之人，因業務上之過失犯前項之罪者，處 5 年以下有期
徒刑或拘役，得併科3 千元以下罰金。


司法院資訊處製作；財團法人民間司法改革基金會備份。
